臺灣高雄地方法院交通事件裁定　　　 100年度交聲字第2395號
原處分機關　高雄市政府交通局
異　議　人
即受處分人　溫勝周
上列受處分人因違反道路交通管理處罰條例案件，對於高雄市政
府交通局民國100年11月18日所為之處分（高市交裁字第裁32-B0
0000000號）聲明異議，本院裁定如下：
    主  文
異議駁回。
    理  由
一、原處分意旨略以：異議人即受處分人溫勝周（下稱異議人）
    前於民國98年10月8日因酒後駕駛車號XZ8-966號重型機車，
    遭裁罰罰鍰及吊扣普通重型機車駕照1年，期間自98年10月9
    日至99年10月8日。竟又於99年8月20日13時34分許，駕駛前
    開重型機車，行經高雄市○○路與後昌路口，為警攔檢查獲
    ，經酒精濃度測試結果，其呼氣每公升所含酒精為超過0.55
    毫克，而有「汽車駕駛人酒精濃度超過規定標準（每公升0.
    25至0.4 毫克）」及「於駕照吊扣期間駕駛汽車」之違規，
    依據交通部函示，經扣除緩起訴處分要求異議人支付予地方
    自治團體之新臺幣（下同）30,000元後，依道路交通管理處
    罰條例第35條第3項第1款、第24條，裁處罰鍰30,000元，吊
    銷普通重型機車駕駛執照並禁考3 年，並應參加道路交通安
    全講習等語。
二、異議意旨略以：異議人於前揭時、地酒駕違規，因繳交緩起
    訴處分金已產生實質處罰效果，如今又處罰，違反行政罰法
    第26條之一事不二罰之法理，懇請撤銷原處分等語。
三、經查：
（一）原處分關於罰鍰部分：
    1.按汽車駕駛人，駕駛汽車經測試檢定有酒精濃度超過規定
      標準者，處15,000元以上60,000元以下罰鍰，並當場移置
      保管該汽車及吊扣其駕駛執照1 年。汽車駕駛人有飲用酒
      類或其他類似物後其吐氣所含酒精濃度超過每公升0.25毫
      克或血液中酒精濃度超過百分之0.05以上者，不得駕車，
      道路交通管理處罰條例第35條第1項第1款、道路交通安全
      規則第114條第2款分別定有明文。又行政罰法第26條第1
      項規定：「一行為同時觸犯刑事法律及違反行政法上義務
      規定者，依刑事法律處罰之。但其行為應處以其他種類行
      政罰或得沒入之物而未經法院宣告沒收者，亦得裁處之。
      」，此乃一行為同時造成刑罰法律與行政秩序罰規定發生
      競合適用之關係時，基於「一事不二罰」之法理，經由立
      法程序確立應以刑罰優先為原則，避免行為人承受過度且
      重複之處罰。此觀該條立法理由明確揭示：「一行為同時
      觸犯刑事法律及違反行政法上義務規定時，由於刑罰與行
      政罰同屬對不法行為之制裁，而刑罰之懲罰作用較強，故
      依刑事法律處罰，即足資警惕時，實無一事二罰再處行政
      罰之必要。且刑事法律處罰，由法院依法定程序為之，較
      符合正當法律程序，應予優先適用。但罰鍰以外之沒入或
      其他種類行政罰，因兼具維護公共秩序之作用，為達行政
      目的，行政機關仍得併予裁處，故為第一項但書規定。」
      ，其理益明。是以行政罰法中刑事法律處罰優先且不再處
      以行政秩序罰之目的，既係因為行為人已接受刑罰而足資
      警惕，且已發生懲罰之作用，即無使行為人陷於雙重處罰
      之不利益，則關於刑事法律處罰之範圍自應採取實質認定
      ，凡刑事實體法或程序法中所規定客觀上剝奪行為人生命
      、自由、財產權利，主觀上亦因制裁之嚴厲性、痛苦性，
      其強度足以造成心理強制而間接達成矯正教化目的之處遇
      手段，皆應納入其中，而不以形式上符合刑法第32條至第
      34條所定主刑及從刑種類者為限，始與法律規範之意旨相
      符。
    2.再按94年12月28日修正公布，95年7月1日施行之道路交通
      管理處罰條例第35條第8 款規定：「前項汽車駕駛人，經
      裁判確定處以罰金低於本條例第92條第4 項所訂最低罰鍰
      基準規定者，應依本條例裁決繳納不足最低罰鍰之部分。
      」以及違反道路交通管理事件統一裁罰基準及處理細則第
      2 條所定「違反道路交通管理事件統一裁罰基準表」，即
      「汽車駕駛人駕駛機車，飲酒後其吐氣所含酒精成份超過
      每公升0.55毫克以上，應處最低罰鍰45,000元；同時違反
      刑事法律者，經裁判確定處以罰金低於本條例第92條第4
      項所定最低罰鍰基準規定者，應依本條例裁決繳納不足最
      低罰鍰之部分」等相關規定，倘駕駛人所支付之緩起訴處
      分金，未達道路交通管理處罰條例第92條第4 項所定最低
      罰鍰基準規定者，仍須補繳不足最低罰鍰之部分，始為適
      法。是檢察官為緩起訴處分並命捐款者，其捐款解釋上亦
      屬道路交通管理處罰條例第35條第8 項所規定之罰金，監
      理機關雖不得再為行政裁罰，惟若駕駛人所支付之緩起訴
      處分金，未達道路交通管理處罰條例第92條第4 項所定最
      低罰鍰基準規定者，依該條例第35條第8 項之規定，仍須
      補繳不足最低罰鍰之部分。因此法院僅得就行為人已依緩
      起訴處分為公益捐款部分予以撤銷，並為不罰之諭知（臺
      灣高等法院暨所屬法院97年法律座談會提案研討結果同此
      見解）。
    3.查異議人前於98年10月8日因酒後駕駛車號XZ8-966號重型
      機車，遭裁罰罰鍰及吊扣普通重型機車駕照1 年，期間自
      98年10月9日至99年10月8日。竟又於99年8 月20日13時34
      分許，駕駛前開重型機車，行經高雄市○○路與後昌路口
      ，為警攔檢查獲，經酒精濃度測試結果，其呼氣每公升所
      含酒精為超過0.55毫克，而有「汽車駕駛人酒精濃度超過
      規定標準（每公升0.25至0.4 毫克）」及「於駕照吊扣期
      間駕駛汽車」之違規，而經臺灣高雄地方法院檢察署檢察
      官以99年度偵字第29157 號為緩起訴處分，緩起訴處分期
      間為1 年，並命異議人向指定之公益團體、地方自治團體
      或社區支付30,000元，及接受法治教育1 場次，緩起訴處
      分期間已於100 年10月19日期滿而未經撤銷等情，有上開
      緩起訴處分書及臺灣高等法院被告前案紀錄表在卷可稽。
      本件受處分人依緩起訴處分命令已繳交國庫30,000元，而
      原處分機關就受處分人之酒後駕車違規，依違反道路交通
      管理事件統一裁罰基準表規定，原得裁處罰鍰60,000元，
      是依道路交通管理處罰條例第35條第8 項規定，原處分機
      關就罰鍰部分仍得裁處30,000元（即差額部分）。故原處
      分機關此部分之裁處並無違誤。
（二）原處分關於吊銷重型機車駕駛執照及道路安全講習部分：
      原處分機關裁處異議人吊銷普通重型機車駕駛執照並禁考
      3 年及應參加道路安全講習部分，均係為達成遏止酒後駕
      車之不法行為，維護道路交通用路權人之安全法益等行政
      目的所必要之罰鍰以外之其他種類行政罰，依行政罰法第
      26 條第1項但書之規定，原處分機關仍得裁處，並未違反
      「一事不二罰」之規定，故此部分之裁處並無違誤。
（三）又受處分人本件違規後，行政罰法第26條規定於100 年11
      月8日再次修正，經總統於100年11月23日以華總一義字第
      259791號令公布施行，並自100年11月25日生效，而100年
      11月8日修正後之行政罰法第26條第2項修正文字為「前項
      行為如經不起訴處分、緩起訴處分確定或為無罪、免訴、
      不受理、不付審理、不付保護處分、免刑、緩刑之裁判確
      定者，得依違反行政法上義務規定裁處之」，並增訂第3
      、4、5項規定，其中行政罰法第26條第3 項規定「第一項
      行為經緩起訴處分或緩刑宣告確定且經命向公庫或指定之
      公益團體、地方自治團體、政府機關、政府機構、行政法
      人、社區或其他符合公益目的之機構或團體，支付一定之
      金額或提供義務勞務者，其所支付之金額或提供之勞務，
      應於依前項規定裁處之罰鍰內扣抵之」，可徵立法者就同
      時觸犯刑事法律及違反行政法上義務之行為，經緩起訴處
      分確定，得依違反行政法上義務規定裁處之。且行為人如
      依緩起訴處分向指定機構支付一定金額或提供義務勞務時
      ，明定其所支付或提供之勞務，可扣抵罰鍰。另按行為後
      法律或自治條例有變更者，適用行政機關最初裁處時之法
      律或自治條例；但裁處前之法律或自治條例有利於受處罰
      者，適用最有利於受處罰者之規定，行政罰法第5 條定有
      明文；此即所謂「從新從輕」法則，就行政罰而言，該行
      政罰之適法性，原則上以原處分作成時之法律狀態為判斷
      基準，而非以法院判決時之法律狀態為判斷基準（最高行
      政法院95年度判字第335號、第336號判決參照）。本件原
      處分作成之時間為「100 年11月18日」，有原處分裁決書
      附卷可稽，而100年11月8日修正之行政罰法第26條規定，
      於100 年11月23日起公布施行，業如前述，是原處分裁決
      時，上開修正條文尚未施行，不生行政罰法第5 條新舊法
      比較之問題，揆諸前開說明，本件應適用原處分機關為裁
      處時之規定（100年11月8日修正前之行政罰法第26條），
      而非本院裁判時之現行規定，附此敘明。
四、綜上所述，本件異議人遭吊扣駕照後，仍飲酒駕駛重型機車
    之行為，原處分機關依道路交通管理處罰條例第35條第3 項
    及違反道路交通管理事件統一裁罰基準表之規定，扣除被告
    繳付之緩起訴處分金後，裁處異議人罰鍰30,000元，核無違
    誤，應予維持；至於原處分機關依同條例第35條第3 項、第
    24條第1項第2款、第67條第2 項之規定裁處吊銷普通重型機
    車駕駛執照、禁考3 年及應參加道路交通安全講習部分，則
    與行政罰法第26條第1 項但書規定相符，尚無違誤。從而，
    本件異議人之異議為無理由，應予駁回。
據上論斷，應依道路交通事件處理辦法第18條，裁定如主文。
中    華    民    國   100    年    12    月    28    日
                  交通法庭     法  官  曾建豪
以上正本證明與原本無異。
如不服本裁定，應於收受送達後5 日內向本院提出抗告狀。
中    華    民    國   100    年    12    月    28    日
                               書記官  秦富潔